臺灣桃園地方法院刑事判決　　　　　　　　　　　　　　九十年度自字第一五五號
　　自　訴　人　丁○○
　　即反訴被告
　　被　告　即
　　反　訴　人　乙○○
　　被　　　告　甲○○
右列被告等因誹謗案件，經自訴人提起自訴，暨反訴被告因誣告案件，經反訴人提起
反訴，本院判決如左：
    主  文
乙○○、甲○○、丁○○均無罪。
    理  由
甲、自訴部分：
一、自訴意旨略以：被告乙○○、甲○○於民國九十年八月二十七日郵寄明信片給伊
    ，內容指責伊為無恥之徒、不要臉等字眼，伊收到該明信片後發現其等所言均非
    事實，被告等以明信片誹謗伊，足證其等係故意以文字意圖散佈於眾，毀損伊之
    名譽，並造成共聞共見之情形，使伊遭受週遭鄰居異樣眼光排擠及信用受損，以
    上足證有毀損伊本人名譽之意圖並造成事實，且重申被告等於明信片所指責之內
    容均非事實。因認被告乙○○、甲○○均係犯刑法第三百十條第二項之加重誹謗
    罪嫌。
二、按犯罪事實應依證據認定之，無證據不得推定其犯罪事實，又不能證明被告犯罪
    者，應諭知無罪之判決，刑事訴訟法第一百五十四條、第三百零一條第一項定有
    明文。刑事訴訟法上所謂認定犯罪事實之證據，係指足以認定被告確有犯罪行為
    之積極證據而言，如未能發現相當證據或證據不足以證明，自不能以推測或擬制
    之方法，以為裁判基礎，最高法院二十九年上字第三一○五號及四十年臺上字第
    八十六號分別著有判例；又認定不利於被告之事實，須依積極證據，苟積極證據
    不足為不利被告之認定時，即應為有利於被告之認定，更不必有何有利之證據，
    最高法院三十年上字第八一六號判例參照。
三、本件自訴人丁○○認被告乙○○、甲○○均涉犯上開加重誹謗犯行，無非係以自
    訴人所提出之明信片為其主要依據。
四、訊據被告乙○○固坦認伊曾為伊父親喪葬費負擔之事與伊妻即被告甲○○發生爭
    執之事實；而被告甲○○供承伊本人書寫並郵寄上開明信片予自訴人等情，惟均
    堅決否認有何加重誹謗之犯行，被告乙○○辯稱：伊對伊妻寄發上開明信片予自
    訴人一事並不知情，對該明信片之內容更無所悉等語；被告甲○○則以伊會寫明
    信片責罵自訴人，係因關於伊公公後事之處理，伊認為自訴人並不尊重伊夫，所
    以伊很生氣，才寫此明信片，且伊只有寫一封明信片，寄到自訴人家中，並未去
    張貼，更沒有將此事告訴別人，甚至連伊夫都不知情，伊實無意圖散佈於眾，而
    指摘或傳述足以毀損他人名譽之事等語置辯。
五、自訴人丁○○雖於本院調查、審理程序一再指述被告乙○○、甲○○均有右揭加
    重誹謗之犯行，然查，按刑法第三百十條誹謗罪之成立，以行為人主觀上具有明
    知為虛偽不實，並意圖散布於眾而指出摘發或宣傳傳述足以毀壞貶損他人名譽之
    事為構成要件；刑法第三百十條第二項誹謗罪之成立，以意圖散布於眾，而以散
    布文字、圖畫方式，指摘或傳述足以毀損他人名譽之事者為其要件，而本件自訴
    人既於本院審理中陳稱：（問：系爭明信片有無寄到他處？）無，只有我家中信
    箱收到一封，我並沒聽說有別人收到，郵務員寄到我家信箱，可能有縫隙，所以
    飄出來，但據我瞭解，沒在我家附近或我上班附近張貼等語（見本院九十一年四
    月十日審理筆錄），足見被告甲○○寫書上開明信片後，確僅依循郵政途徑寄發
    予自訴人，而未為其他將上開明信片之內容散佈於眾之行為，是無法遽認被告甲○○於寄發上開明信片時即具有散佈於眾之意圖，從而，被告甲○○上開所為書
    寫寄發明信片之行為即與前述加重誹謗罪之構成要件有間，不得逕以該罪名相繩
    ，據上，被告甲○○上開所為既不該當犯罪，則被告乙○○縱知情或參與之，自
    亦不構成加重誹謗罪罪名。況自訴人於本院調查程序中指稱：上開明信片之字跡
    為被告甲○○所書寫等語在卷（見本院九十年十月二十五日訊問筆錄），而被告
    甲○○亦自始堅稱：書寫並寄發上開明信片一事，係伊因一時生氣本於己意而單
    獨為之，伊夫即被告乙○○並不知情等節，並核與證人丙○○即自訴人、被告之
    弟於本院調查程序中所證述：（問：你父親後事處理情形如何？）父親過世後，
    我們三兄弟有決定如何辦理，三人均在場協商過，喪葬費原則是各出三分之一，
    ‧‧‧據我瞭解，大哥、二哥雙方就長輩禮金該歸誰的，意見不同，但當場並未
    發生口角爭執，我大哥不太會發脾氣，‧‧‧我為本件明信片之事有跟大哥聯絡
    過，希望他對這件事能負起責任，大哥表示他是事後才知道大嫂寫信之事等語相
    符（見本院九十年十二月十三日訊問筆錄），且依證人丙○○上開證述可知，被
    告乙○○對自訴人處理喪葬禮金之事宜或有不滿，但仍未達當場發生口角爭執之
    程度，衡常被告乙○○當無再為此事與被告甲○○共同謀意以書寫明信片之方式
    辱罵自訴人之必要，另佐以被告乙○○、甲○○二人為夫妻關係，被告甲○○就
    伊公公喪葬費之處理情形向其夫訊問了解，乃事屬當然之理，是無從因被告甲○○書寫上開明信片之內容提及其未參與協商之喪葬費分擔事宜，即認定被告乙○○確明知或參與其事，基此，尚乏積極證據足以證明被告乙○○就被告甲○○上
    開所為書寫寄發明信片之行為知之甚詳或有參與之情，綜上，被告乙○○、甲○○所辯並非無據，無法僅憑自訴人所提出之明信片，即認其等有如自訴人所指之
    加重誹謗犯行，依首揭法條及判例說明，自屬不能證明被告乙○○、甲○○犯罪
    而均應為無罪之諭知。
乙、反訴部分：
一、反訴意旨略以：反訴被告丁○○意圖使反訴人乙○○受刑事處分，而於九十年九
    月十六日具狀向本院誣指反訴人觸犯刑法第三百十條第二項加重誹謗罪，因認反
    訴被告涉有刑法第一百六十九條第一項之誣告罪嫌云云。
二、按誣告罪之成立，以告訴人所訴被訴人之事實必須完全出於虛構為要件，若有出
    於誤會或懷疑有此事實而為申告，以致不能證明其所訴之事實為真實，縱被訴人
    不負刑責，而告訴人本缺乏誣告之故意，亦難成立誣告罪名，最高法院四十四年
    臺上字第八九二號判例參照；刑法上誣告罪之成立，在主觀方面，固須申告者有
    使人受刑事或懲戒處分之意思，在客觀方面，尤須所虛構之事實足使被誣告人有
    受刑事或懲戒處分之危險，若申告他人有不法行為，而其行為在刑法上並非構成
    犯罪，則被誣告者既不因此而受有刑事訴追之虞，即難論申告者以誣告之罪，最
    高法院二十年上字第一七○○號判例參照。
三、訊據反訴被告固供承上開自訴反訴人涉犯刑法加重誹謗罪之事實，惟堅決否認有
    何誣告犯行，辯稱：伊並未誣告反訴人，因明信片之內容涉及會議（喪葬費之分
    攤）內容等，而被告甲○○並未參與該會議，對該內容自一無所悉，可證反訴人
    與其妻即被告甲○○有犯意聯絡，且反訴人於法院調查程序中所為之陳述多所謊
    言，反訴人係企圖脫罪而提出本件反訴等語。
四、經查，反訴人既於本院審理程序中就反訴被告所據以提出本件自訴之明信片係伊
    妻即被告甲○○所書寫寄發一情陳稱在卷（見本院九十年七月四日審理筆錄），
    且證人丙○○於本院調查程序中亦就反訴人與反訴被告就其等父親喪禮所收長輩
    之禮金該歸誰，意見不同及平日反訴人與反訴被告間確有不合等情證述屬實在卷
    （見本院九十年十二月十三日訊問筆錄），堪認反訴被告自無所謂虛捏犯罪事實
    之情事，反訴被告出於誤會或懷疑有此事實而為申告，以致不能證明其所訴之事
    實為真實，縱反訴人不負刑責，尚不得因之即為反訴被告不利之認定，況反訴被
    告雖自訴反訴人有寄發上開明信片之不法行為，然該行為在刑法上並非構成犯罪
    ，詳如前述，則反訴人既不因此而受有刑事訴追之虞，參諸前揭判例意旨，亦難
    論反訴被告以誣告之罪，職是，依首開說明，反訴被告被訴誣告部分應為無罪之
    諭知。
據上論斷，應依刑事訴訟法第三百四十三條、第三百零一條第一項，判決如主文。
中      華      民      國      九十一      年    四    月    二十四    日
                                臺灣桃園地方法院刑事第二庭
                      法  官   王  美  玲
右正本證明與原本無異。
如不服本判決，應於判決送達後十日內向本院提出上訴狀( 應附繕本 )，上訴於
臺灣高等法院。
                                    書記官   賴  玉  真
中        華        民        國   九十一   年   四   月    二十六    日
